【裁判字號】    95,自,20
【裁判日期】    950606
【裁判案由】    妨害名譽等
【裁判全文】
臺灣臺中地方法院刑事判決                95年度自字第20號
自  訴  人  何鎰鎖業有限公司
代  表  人  廖彩燕
自  訴  人  甲○○
共      同
自訴代理人  常照倫律師
被      告  丙○○
            乙○○
上列被告等因妨害名譽等案件，經自訴人提起自訴，本院判決如
下：
    主    文
本件管轄錯誤，移送臺灣嘉義地方法院。
    理    由
一、自訴意旨詳如附件之自訴狀所載。
二、按案件由犯罪地或被告住所、居所或所在地之法院管轄，刑
    事訴訟法第五條第一項定有明文。又無管轄權之案件，應諭
    知管轄錯誤之判決，而自訴案件管轄錯誤者，非經自訴人聲
    明，毋庸移送案件於管轄法院；且管轄錯誤之判決，得不經
    言詞辯論為之，此項規定於自訴程序亦準用之，刑事訴訟法
    第三百零四條、第三百零七條、第三百三十五條、第三百四
    十三條亦分別定有明文。
三、次按，刑事訴訟法第五條第一項規定案件由犯罪地之法院管
    轄，而所謂「犯罪地」，解釋上自應包括行為地與結果地兩
    者而言（最高法院七十二年台上第五八九四號判例可參）。
    而有關網路犯罪管轄權之問題，除傳統認定管轄權之判準外
    ，尚需斟酌其他相關事證以資認定。蓋網際網路不同於人類
    過去發展之各種網路系統（包括道路、語言、有線、無線傳
    播），藉由電腦超越國界快速聯繫之網路系統，一面壓縮相
    隔各處之人或機關之聯絡距離，一面擴大人類生存領域，產
    生新穎之虛擬空間。是故，網路犯罪之管轄權問題，即生爭
    議，目前學說有如下所述之採廣義說、狹義說、折衷說及專
    設網路管轄法院等四說：（本院九十二年度沙簡上字第六六
    號刑事判決參照）。
  (1)若採廣義說，則單純在網路上設置網頁，提供資訊或廣告，
    只要某地藉由電腦連繫該網頁，該法院即取得管轄權。
  (2)若採狹義之管轄說，則強調應以行為人之住居所、或網頁主
    機設置之位置等以資判斷管轄權之歸屬。
  (3)若採專屬管轄說，則應由專設之網路管轄法院進行案件之審
    理。
  (4)折衷說則認，除尊重刑事訴訟法管轄權之傳統相關認定，避
    免當事人及法院之困擾外，尚應斟酌其他具體情狀，如設置
    網頁、電子郵件主機所在地、傳輸資料主機放置地及其他有
    無實際交易地等相關情狀，作為認定管轄權有無之依據。
  (5)惟若依據上開廣義說之見解，則幾乎世界各地均有可能成為
    犯罪地，此非但涉及各國司法審判權之問題，且對當事人及
    法院均有所不便；若採取狹義說，又有過於僵化之嫌，不符
    合目前網路傳遞資訊消息無遠弗屆之實際狀況；再則我國尚
    目前並未設有專屬之網路管轄法院，即便採之，實益不大，
    亦緩不濟急。加以管轄權之劃定，本有基於蒐證調查便利性
    之考量，故今各國網路犯罪管轄權之通例，似宜採折衷之見
    解，亦即斟酌案件相關實際情節以資認定管轄權之歸屬。
四、本件自訴人何鎰鎖業有限公司、甲○○認被告丙○○、乙○
    ○共同涉有刑法第三百十條第一項之誹謗、第三百零九條第
    一項公然侮辱、第三百十三條妨害信用及公平交易第二十二
    條（第三十七條）禁止以陳述或散布不實情事而為競爭等罪
    嫌，並以被告二人與自訴人居住之折衷點—台中（即本院管
    轄區域）作為提起自訴認定管轄法院之依據；並以若本院認
    無管轄權，則聲請移轉至自訴人發現犯罪事實之結果地—嘉
    義之嘉義地方法院。經查：
  (1)以被告之住、居所地準則以觀，本件被告丙○○住所地址係
    設於台北市○○區○○路二段三三三號三樓之二，屬臺灣臺
    北地方法院管轄；而被告乙○○之住所地址係設於高雄市○
    ○區○○街六三號，屬臺灣高雄地方法院管轄，均非本院管
    轄權限範圍。
  (2)以犯罪行為地之審查準則觀之，縱如自訴人所述，被告等於
    刊登該項訊息後，任何電腦使用者，經以網路連結後，均可
    觀覽該項訊息，然按被告等於網站上刊登前述訊息，茍具有
    誹謗之事實，乃係即成犯，一經刊登，即構成犯罪，其犯罪
    即已完成；所刊登之訊息，其後繼續留存於網站上，乃狀態
    繼續，仍係單純一罪，並非謂電腦使用者上網點閱一次，被
    告等即刊登一次。換言之，果被告等真有自訴人所指之犯行
    ，其行為亦在將該訊息刊登到網路上後即行完成，亦即其行
    為地應在刊登該則訊息之所在地。本件自訴人雖提出被告等
    之誹謗行為是利用八大資訊科技股份有限公司設置之平台供
    贊助商開闢網路討論區而散佈不實內容之誹謗文字，而該資
    訊公司之公司登記設定地位於臺中市○○路五七五號六樓之
    二，因認被告之犯罪行為地在臺中無疑等語。然該資訊公司
    所設計之平台，任何人皆得於全台灣各地以上網之方式進入
    平台留言、交換意見，初與被告等係於何地張貼系爭訊息無
    涉，況本件自訴人並未能提出被告等設置網頁、電子郵件主
    機所在地、傳輸資料主機放置地究位於何處以供認定本院是
    否有管轄權限，因此無從據此認定本案係屬本院轄區內之犯
    罪行為。
  (3)以前開所述網路犯罪認定管轄權之說明（即上開所述之折衷
    說），如認位於各地之法院，均因被害人點閱當時之所在地
    此一連結關係而取得管轄權，實有過度擴張管轄權範圍以及
    不便當事人之缺點，更有甚者，此亦將提供恣意興訟者玩弄
    他人之機會，惟即便依該說之見解，亦需確切衡量案件情節
    以資認定管轄權之所在，亦如前述。查本件自訴人係位於其
    嘉義家中電腦瀏覽到該則訊息而認其名譽受有損害之情，且
    自訴人何鎰鎖業有限公司辦理公司登記時所登陸之公司所在
    地確實位於嘉義縣，而自訴人甲○○亦早於本案之前即設籍
    於嘉義縣之現住址，有公司登記資料以及戶籍查詢結果各一
    份在卷可稽，堪信自訴人確實係基於正常之使用電腦的方法
    進入網頁瀏覽系爭訊息；再衡諸自訴人甲○○於本院調查中
    曾表示：當初選在臺中提起自訴，亦係為求得一個折衷地點
    （蓋被告一住於臺北一住於高雄，自訴人則居住於嘉義縣）
    等語（本院九十五年五月二十九日調查筆錄在卷可稽），可
    知自訴人並非專為困擾被告而任意擇一上網瀏覽訊息之地點
    。則自訴人所陳，嘉義縣亦應為犯罪之結果地一節堪予採信
    。
五、是本件自訴人上網點閱被告等在網路上所所張貼之系爭訊息
    ，認受有個人聲譽及公司營業信譽之損害而提起自訴，參酌
    前揭關於管轄權之規定及說明，雖難認本院轄區係犯罪地或
    結果地，惟自訴人聲請將本案移由嘉義地方法院管轄，參酌
    前開說明，應認為有理由。本件自訴人向無管轄權之本院提
    起自訴，揆諸上開說明，尚有未合，爰不經言詞辯論，逕行
    諭知管轄錯誤之判決，並依自訴人之聲請，同時諭知移送於
    臺灣嘉義地方法院。
據上論結，應依刑事訴訟法第三百四十三條、第三百零四條、第
三百零七條、第三百三十五條，判決如主文。
中    華    民    國    95    年     6    月      6   日
                          臺灣臺中地方法院刑事第一庭
                              審判長法  官  李平勳
                                    法  官  許惠瑜
                                    法  官  林學晴
以上正本證明與原本無異。
如不服本判決，應於收受送達之日起十日內向本院提出上訴狀（
須附繕本），上訴於台灣高等法院台中分院。
                                    書記官  賴淵瀛
中    華    民    國    95    年     6    月      6   日


司法院資訊處製作；財團法人民間司法改革基金會備份。
